臺灣臺中地方法院民事判決　　　　　　99年度訴字第2157號
原　　　告　楊家銘
被　　　告　蔡嘉容律師即楊振東之遺產管理人
上列當事人間履行契約事件，本院於民國100年2月15日言詞辯論
終結，判決如下：
    主  文
被告應給付原告新台幣玖拾參萬肆仟零玖拾伍元，及自民國九十
九年九月三十日起至清償日止，按年息百分之五計算之利息。
訴訟費用新臺幣壹萬零貳佰肆拾元，由被告負擔。
本判決原告以新臺幣拾壹萬壹仟元為被告預供擔保後，得假執
行。
    事實及理由
一、原告起訴主張：
（一）原告與訴外人楊明哲、楊振東為兄弟關係，於(1)民國87年
      8月21日楊振東以其為借款人、楊明哲及原告為擔保提供
      人兼連帶債務人，提供3人共有之坐落雲林縣水林鄉○○
      段1699號土地設定最高限額新台幣（下同）192萬元為擔
      保（存續期間自87年8月14日至117年8月14日），向訴外
      人臺灣土地銀行股份有限公司（下稱臺灣土地銀行）借款
      160萬元，借款期間自87年8月21日起至102年7月15日止；
      (2)89年12月29日楊明哲以其為借款人、楊振東及原告為擔
      保提供人兼連帶債務人，提供3人共有之坐落雲林縣水林
      鄉○○段2355號土地為擔保，向臺灣土地銀行借款110萬
      元，借款期間自89年12月29日起至104 年12月29日；(3)90
      年7月2日楊明哲以其為借款人、楊振東及原告為擔保提供
      人兼連帶債務人，提供3人共有之坐落雲林縣水林鄉○○
      段1605、1606號土地共同設定最高限額240萬元為擔保（
      擔保期限自90年6月26日至120年6月26日日），向臺灣土
      地銀行借款200萬元，借款期間自90年7月2日起至105年7
      月2日止。臺灣土地銀行均已依約給付借款，原告與楊明
      哲、楊振東即負有依約給付各3分之1之貸款利息及清償3
      分之1貸款之義務。
（二）嗣楊振東於92年7月4日死亡，原告與楊明哲均對被繼承人
      楊振東為拋棄繼承，則楊振東之應繼承人即有不明，經利
      害關係人臺灣土地銀行聲請台灣台中地方法院97年度財管
      字第109號裁定選任蔡嘉容律師為楊振東之遺產管理人。
      則依民法第1179條第1項第4款、第272條第1項及第273 條
      第1、2項規定，於其所管理之被繼承人楊振東遺產之範圍
      內，就上開3筆貸款債務與楊明哲及原告對於臺灣土地銀
      行負連帶清償之義務，並承認各分擔3分之1之內部約定。
      惟原告就上開向臺灣土地銀行借貸之抵押貸款，自92年7
      月4日起，已清償上述第(1)筆債務986,595元、第(2)筆債務
      738,170元、第(3)筆債務1,077,521元，共清償2,802,286
      元，依3分之1之比例，即為被告代償其應負擔934,095元
      之債務，爰依民法第272條第1項、第273條第1、2項、第
      749條前段，及第1179條第1項第4款之規定請求被告清償
      債務。並聲明：如主文所示。
二、被告則以：對上開貸款債務之清償事實不爭執，惟無法知悉
    於楊振東死亡後代償之金額為何，及究由何人所清償。上開
    3筆貸款雖因債務人未能依約清償，已由銀行聲請拍賣，尚
    有發還楊振東255,026元款項。且除1699地號土地擔保借款
    之借款人係楊振東借貸的，由原告清償379,556元外，其餘
    2355、1605、1606地號土地擔保借款之借款人係楊明哲，與
    原告無關，且清償名義人亦非原告等語置辯。並聲明：原告
    之訴駁回。
三、法院之判斷：
（一）原告主張其為楊振東之兄、楊明哲之弟，就坐落(1)雲林縣
      水林鄉○○段1699地號土地，於87年8月21日，由借款人
      楊振東及擔保提供人兼連帶債務人楊明哲、原告向臺灣土
      地銀行借款160萬元；(2)雲林縣水林鄉○○段2355地號土
      地於89年12月29日，由借款人楊明哲及擔保提供人兼連帶
      債務人楊振東、原告向臺灣土地銀行借款110萬元；(3)雲
      林縣水林鄉○○段1605、1606地號土地於90年7月2日，由
      借款人楊明哲及擔保提供人兼連帶債務人楊振東、原告向
      臺灣土地銀行借款200萬元；楊振東於92年7月4日死亡，
      經本院97年度財管字第109號裁定，選任蔡嘉容律師為楊
      振東之遺產管理人；上揭第(1)筆貸款，自楊振東92年7月4
      日死亡至該地號拍賣受償前（99年3月23日）合計清償986
      ,595元；第(2)筆貸款，自92年7月4日至該地號拍賣受償前
      （99年3月23日）合計清償738,170元；第(3)筆貸款，自92
      年7月4日至該地號拍賣受償前（99年3月23日）合計清償
      1,296, 915元，分別有戶籍謄本、各該貸款之借據影本、
      臺灣土地銀行北港分行99年10月19日北港放字第09900014
      96號函、本院97年度財管字第109號民事裁定，及臺灣土
      地銀行北港分行99年11月10日北港放字第0990001665號函
      在卷可憑，堪信為真實。
（二）原告主張上揭3筆貸款，自楊振東92年7月4日死亡，迄所
      擔保地號拍賣受償前，所清償之金額共2,802,286元，皆
      為其所清償，被告則以系爭3筆貸款於楊振東死亡後，不
      知由何人清償云云置辯。經查，系爭第(1)、(2)、(3)之3筆
      貸款，雖係由楊振東、楊明哲、楊明哲為借款人，惟同時
      均由其他2名兄弟，擔任連帶債務人，已如上述。而證人
      即原告之兄楊明哲到庭證稱：「（楊振東死亡之後，錢如
      何還？）是原告會拿錢給我，我拿去銀行，用我的名義繳
      納。」、「（有無用原告的名義繳納？）沒有。如果是我
      繳的，就是用我的名義。不曾用原告的名義來繳。因為貸
      款是用我的名義，所以用我的名義來還貸款。錢是原告給
      我的沒有錯。」、「（有無用楊振東的名義來還錢？）我
      去還的時候，是用我自己的名義。但是有時候是我太太去
      還錢，我不知道他是用何人的義還錢。」、「（楊振東死
      亡之後，還貸款是我將我的部分及楊振東的部分交給你，
      由你連你的部分，加起來拿去銀行放在帳戶內，由銀行在
      帳戶內扣款，或是劃撥繳納？）是的。」、「（所有以楊
      振東名義的劃撥單，是否是你將你的部分交給我再由我將
      我的部分及楊振東的部分，一起用劃撥繳款？）是的。不
      可能別人替我們還錢」等語綦詳（參99年12月23日筆錄）
      。參以原告復持有清償系爭貸款之郵政劃撥儲金存款收據
      9 紙、4紙、臺灣土地銀行北港分行利息收據3紙、3紙、
      臺灣土地銀行南台中分行放款利息收據2紙、4紙、臺灣土
      地銀行放款利息清單5紙、2紙，及楊明哲於臺灣土地銀行
      000-000-00000-0帳戶之代繳貸款明細可稽。足見楊振東
      、楊明哲雖為借款人，惟於92年7月4日楊振東死亡後，以
      楊振東、楊明哲名義所清償之貸款，實際上並非以楊振東
      、楊明哲之金錢繳納，而均係由原告出錢繳納，楊振東及
      楊明哲對系爭3筆貸款均未曾還款。是以被告所辯，尚屬
      無據。
（三）按數人負同一債務，明示對於債權人各負全部給付之責任
      者，為連帶債務；連帶債務人相互間，除法律另有規定或
      契約另有訂定外，應平均分擔義務，民法第272條第2項、
      第280條前段分別定有明文。原告與楊明哲、楊振東就其
      等共有之1699、2355、1605、1606地號土地，分別向臺灣
      土地銀行借貸系爭3筆貸款，且原告與楊明哲、楊振東分
      別為系爭3筆貸款之債務人及擔保提人兼連帶債務人，則
      原告與楊明哲、楊振東對系爭3筆貸款應負連帶清償責任
      。又證人楊明哲復證稱：「（去借錢的時候，你們三兄弟
      有無約定如何還錢？）與銀行有借款的契約書就有約定。
      而我們三人並沒有約定要如何還」等語，是依前開法律規
      定，原告與楊明哲、楊振東就系爭3筆貸款對臺灣土地銀
      行應負連帶清償責任，而其3人對系爭借款債務，自應依
      3分之1之比例，平均分擔。又按連帶債務人中之一人，因
      清償或其他行為，致他債務人同免責任者，得向他債務人
      請求償還其各自分擔之部分，民法第281條第1項定有明文
      。原告於楊振東死亡後，對原告與楊明哲、楊振東3人應
      連帶清償之系爭3筆貸款，分別就前揭第(1)、(2)、(3)之3筆
      貸款，出資清償986,595元、738,170元及1,077,521元，
      共計2,802,286元，而免除楊振東對債權人之清償義務，
      則原告自得向楊振東請求償還其應負擔之金額，即為934,
      095元（2,802,286÷3=934,095，元以下四捨五入）。
（四）末按清償債務為遺產管理人之職務，民法第1179條第1項
      第4款定有明文。楊振東應負擔之貸款為934,095元，已如
      前述，被告復為楊振東之遺產管理人，則原告請求被告給
      付934,095元，及自起訴狀繕本送達被告之翌日即99年9月
      30日起，至清償日止，按年息5%計算之利息，即有所據，
      為有理由，應予准許。
四、本判決原告陳明願供擔保，聲請宣告假執行，經核無不符，
    爰酌定相當之擔保金額宣告之。
五、本件事證已臻明確，兩造其餘攻擊防禦方法，核與判決結果
    不生影響，爰不逐一論述。
六、訴訟費用負擔及假執行宣告之依據：民事訴訟法第78條、第
    390條第2項、第392條第1項、第3項。
中    華    民    國    100    年    3    月    10    日
                      民事第三庭法  官  陳宗賢
以上正本係照原本作成。
如對本判決上訴，須於判決送達後20日內向本院提出上訴狀（須
附繕本）。
中    華    民    國    100    年    3    月    11    日
                                書記官